【裁判字號】    95,抗,131
【裁判日期】    950823
【裁判案由】    偽造文書等
【裁判全文】
臺灣高等法院高雄分院刑事裁定           95年度抗字第131號
抗  告  人  臺灣高雄地方法院檢察署檢察官
被      告  甲○○
被      告  乙○○
被      告  丙○○
被      告  丁○○
上列抗告人因偽造文書等案件，不服臺灣高雄地方法院中華民國
95年2 月20日裁定（94年度訴字第1561號），提起抗告，本院裁
定如下：
    主  文
原裁定撤銷，發回臺灣高雄地方法院。
    理  由
一、本件抗告意旨略以：如附件抗告書。
二、原審裁定意旨：
（一）檢察官就被告犯罪事實，應負舉證責任，並指出證明之方
      法。法院於第1 次審判期日前，認為檢察官指出之證明方
      法顯不足認定被告有成立犯罪之可能時，應以裁定定期通
      知檢察官補正，逾期未補正者，得以裁定駁回起訴，刑事
      訴訟法第161 條第1 項、第2 項定有明文。本件檢察官認
      被告甲○○、乙○○、丙○○及丁○○等人涉犯常業詐欺
      及偽造文書等罪嫌，係以被害人李松木、陳基旺、謝俊明
      、張兆昌、戴正華、吳慶忠、范美盈及李謦男（原名為李
      宗隆）等人於調查中之供述及起訴書附表4 所示之資料為
      其論罪之依據。
（二）本件公訴人固認被告乙○○等4 人涉嫌常業詐欺及偽造文
      書罪嫌，然起訴書僅載被告乙○○等人犯罪之手法係以偽
      造不符申辦銀行小額信用貸款、現金卡或信用卡資格民眾
      之公、私立機關行號在職證明、薪資扣繳憑單、勞健保卡
      及投保明細、薪資單及銀行存摺存提紀錄等任職及財力證
      明文件等文書後，並行使以向銀行詐欺貸款，然並未具體
      指明被告乙○○等人究於何時、何地持何種文件至何銀行
      辦理貸款？又附表1 及附表2 所示之貸款是否均為被告乙○○等人所為？再者，渠等所持之貸款文件是否均為偽造
      ？另附表1 及2 所示之貸款人是否有共同參與被告乙○○
      等人上開犯行等情，以及上開認定之證據依憑，起訴書均
      未見載明。故此，附表1 及2 所示之貸款文件是否均係被
      告乙○○等人所偽造？又附表1 及2 所示之貸款人是否有
      共同參與被告乙○○等人上開犯行，均有疑問。是依移送
      之卷證資料，實無從證明被告乙○○等人之全部犯行。
（三）原審法院裁定通知公訴人應於6 個月內補正，被告4 人之
      犯罪事實及證據並指出證明之方法，該裁定業於民國94年
      7 月19日送達於公訴人，有送達證書在卷可稽，公訴人雖
      於95年1 月18日以雄檢博闕94發查2440字第7452號函稱：
      「二、起訴書附表所載證人已陸續到庭說明（部分仍未到
      庭），惟因相關資料龐雜，需時整理，備妥後即檢送參酌
      」等語，然經原審法院電詢臺灣高雄地方法院檢察署承辦
      股書記官，經答覆尚無法確定何時可為補正，有原審法院
      95年1 月20日辦理刑案電話查詢登記表及辦理刑事案件電
      話紀錄各1 紙在卷可稽，且原裁定公訴人補正本案證據之
      期間已長達6 個月，公訴人於95年1 月18日函原審法院迄
      今亦已逾1 個月時間，惟公訴人仍未將補正資料移送原審
      法院。準此，公訴人逾期未為補正，爰依首揭規定，由原
      審法院以裁定駁回起訴。
三、經查：
（一）本件遭被告等人持偽造之薪資單、存摺、扣繳憑單、在職
      證明、勞保卡、健保卡及投保明細等財力證明，施詐術貸
      款或申辦現金卡之金融機構，業經起訴書之附表記載明確
      ，而各次施詐術申請貸款或現金卡係持偽造之申貸人的在
      職證明、綜合所得稅扣繳憑單、勞工保險資料、健保資料
      、薪資明細或存摺，亦經載明於同一附表，此均有起訴書
      在卷足參，至各次以詐術申辦貸款或現金卡行為之時間、
      地點，亦均有各遭詐貸之金融機構函覆檢送之貸款或現金
      卡申請、核准及撥款或發卡資料可資參酌（外放，已依起
      訴書附表之編號順序裝訂成冊）。檢察官就此等犯罪基本
      事實應認已指出相當之證據方法。又本件起訴書就被告乙○○與甲○○共犯之起訴書附表一所示犯行之犯罪時間已
      概括記載自91年4 月至92年3 、4 月間；就被告丙○○與
      丁○○共犯起訴書附表二所載犯行之犯罪時間亦概括記載
      為自91年10月間某日起，至92年3 月25日被查獲，就被告
      等犯罪之時間尚非全無記載，且各該詐貸行為之申貸名義
      人，本件公訴意旨所指被告等人犯行次數及遭詐貸之金融
      機構均甚多，原審法院若認為公訴人應就各次申辦及核貸
      之時、地逐件詳予說明，自得曉諭檢察官就起訴內容補充
      說明，以利審理程序之進行，而非裁定由檢察官補正證明
      方法，此與上開刑事訴訟法第161 條第2 項所指：「檢察
      官指出之證明方法，顯不足認定被告有成立犯罪之可能」
      之情形尚屬有間。此外，關於被告等各次以詐術申請貸款
      或現金卡之行為時間及地點，檢察官已於本件95年3 月22
      日之抗告補充理由書中記載明確，併此敘明。
（二）被告乙○○及甲○○共犯起訴書附表一所示之詐貸犯行；
      被告丙○○及丁○○共犯起訴書附表二所載各犯罪事實，
      此均經本件起訴書記載明確（見起訴書事實欄一、二之記
      載），原審認起訴書就此等事實未具體指明，尚有誤會。
      且原審94年7 月1 日命檢察官補正事實及證明方法之裁定
      ，亦未要求檢察官補正說明起訴書附表二之犯行是否為被
      告乙○○等人所為，其以檢察官就此部分未予說明為由，
      裁定駁回公訴亦非適當。
（三）按起訴事實若有不明確，審理法院固可曉諭檢察官補充說
      明，起訴書所載犯罪事實不明確之程度，已達無從認定起
      訴範圍之程度，而有起訴不合程式之情事，則可依刑事訴
      訟法第273 條第6 項裁定命補正。然此與刑事訴訟法第16
      1 條第2 項所指：「檢察官指出之證明方法，顯不足認定
      被告有成立犯罪之可能」之情形顯然有異，原審以檢察官
      就被告等人持向金融機構貸款之文件是否均為偽造；起訴
      書附表一、二所示貸款人是否共同參予被告乙○○等人之
      犯行等事實，均未補正具體說明為由，引用上開刑事訴訟
      法第161 條第2 項之規定，裁定駁回本件公訴，尚非有據
      。
（四）公訴人所引用之證據係被告乙○○、甲○○、丙○○、丁○○等人於法務部調查局航業海員調查處高雄站（以下簡
      稱海調站）調查員詢問時及檢察官偵查訊問時之自白、及
      乙○○代辦信用貸款之申貸人李謦男、李松木、謝俊明、
      張兆昌、范美盈、戴正華（范美盈之前夫），丙○○代辦
      信用貸款之申貸人吳慶忠、陳基旺等人之調查筆錄。上開
      證人對被告等偽造薪資資料、在職證明、扣繳憑單、勞工
      保險投保明細、健保卡及存摺等文書，持向金融機構詐貸
      款項之犯行均各有指證，有各該調查筆錄可資參酌（見海
      調站調查卷一，第17-79 頁）；又起訴書所引用之證據尚
      有海調站93年3 月12日航高緝字第09354700350 號移送書
      證據欄所示扣押資料及物品（起訴書附表四缺第2 頁），
      其中主要包括乙○○辦理個人信貸明細表、委託繳款書目
      錄表、辦理信貸上線人員及工序進度表，委託被告乙○○
      辦理貸款之民眾李蕙君、王嘉晨、李志天、陳柏坤、林素
      蘭、朱田界、郭俞漳等人之申請信用貸款資料，民眾委託
      被告等人申辦貸款或現金卡之委託書、承諾書（內容為委
      託申辦貸款或現金卡之民眾承諾提供核貸金額百分之十至
      百分之三十作為代辦費用）；關於丙○○與丁○○附表二
      犯行部分，包括偽刻之公司章、發票章，偽造之客戶員工
      職務證明書、薪資明細表、薪資袋、薪資證明影本，客戶
      申請貸款之申請書等相關資料、委託書及承諾書，客戶資
      料及宣傳廣告等文件及物品，此等證物與起訴事實均有相
      當之關連性。此外，檢察官依原審法院命補正證據方法之
      裁定，亦已傳訊起訴書附表一編號1.7.8.10-13.15-17.21
      .23.25.27.29-31.34.37.39-41.44-49.54.59.62.63. 6 6
      65.67-72.74.75.79-82.87.88.90.92.96.99.100.104-106
      .110.112.113.118.122.131.136.138.139.140.148-151.1
      53.155.157-160號，及起訴書附表二編號第3.5.8-10.12.
      15.16.20-23.27.28.38-40.43.44.48.51.52.54.57.60-65
      .67-69.71.72.76.80.86.89-91 號之申貸人到庭具結作證
      ，並有各該申貸人作證之筆錄可為憑證（依各該順序裝袋
      外放）就各該申貸人委由被告等人代辦貸款及被告等人有
      無偽造上開文書並持以向本件金融機構施詐術貸得款項等
      情，亦均係與起訴事實具相當關連性之證明方法。
（五）綜上所述，檢察官指出之前開證明方法形式上觀之，並非
      顯不足認定被告有成立犯罪之可能，至各該證據是否足以
      證明被告等人均有起訴書所指犯行，及是否與各申貸人共
      犯，而對被告予以論罪科刑，自應由原審法院進行審理後
      ，依證據取捨結果而為實體判決，就檢察官舉證有未完足
      之處，亦得依刑事訴訟法第273 條第1 項第5 款曉諭為證
      據調查之聲請。至卷內所附如上開海調站移送書證據欄所
      載證據雖有部分未經起訴書引為證據，然既已隨卷移由原
      審法院審理，原審法院自得於準備程序中曉諭公訴人說明
      是否引為證據，並由公訴人具體說明各該證據之待證事項
      。原裁定僅謂：「依移送之卷證資料，實無從證明被告乙○○等人之全部犯行」，就何以檢察官指出之證明方法顯
      然不足認定被告有成立犯罪之可能，則無一語說明，即逕
      引用刑事訴訟法第161 條第2 項駁回本件公訴，尚有未合
      。抗告意旨據此指摘原裁定不當，非無理由，爰由本院撤
      銷原裁定，發回原審法院另為適法之處理。
四、據上論結，應依刑事訴訟法第413 條，裁定如主文。
中    華    民    國    95    年    8     月    23    日
                  刑事第八庭    審判長法  官  蔡國卿
                                      法  官  簡志瑩
                                      法  官  李淑惠
以上正本證明與原本無異。
不得再抗告。
中    華    民    國    95    年    8     月    23    日
                                      書記官  顏惠華


司法院資訊處製作；財團法人民間司法改革基金會備份。
